【裁判字號】    98,訴,1020
【裁判日期】    990730
【裁判案由】    清償借款
【裁判全文】
臺灣臺北地方法院民事判決              98年度訴字第1020號
原      告  甲○（臺灣）商業銀行股份有限公司（即香港商上
            海甲○銀行股份有限公司之承當訴訟人）
法定代理人  辛○○
訴訟代理人  丁○○
            庚○○
            己○○
被      告  丙○○
上列當事人間請求清償借款事件，經臺灣屏東地方法院移轉前來
，本院於民國99年7月13日言詞辯論終結，判決如下：
    主      文
被告應給付原告新臺幣壹佰肆拾玖萬玖仟佰柒拾元，及其中壹
佰肆拾捌萬捌仟肆佰捌拾陸元，自民國九十七年三月二十七日起
至清償日止，按年息百分之二十計算之利息。
訴訟費用由被告負擔。
    事實及理由
壹、程序方面：
    按「訴訟繫屬中為訴訟標的之法律關係，雖移轉於第三人，
    於訴訟無影響。但第三人如經兩造同意，得聲請代當事人承
    當訴訟。」，民事訴訟法第254條第1項定有明文。查香港商
    香港上海甲○銀行股份有限公司（下稱上海甲○銀行）與甲○（臺灣）商業銀行股份有限公司（下稱甲○臺灣銀行）依
    企業併購法有關分割之規定，於民國99年5月1日將上海甲○
    銀行在臺分行部分營業、資產及負債分割予甲○臺灣銀行，
    並經行政院金融監督管理委員會以99年3月22日金管銀外字
    第09950000770號函核准在案（見本院卷第337、338頁），
    是上海甲○銀行於本件訴訟繫屬期間，將其對被告之債權讓
    與甲○臺灣銀行，而上海甲○銀行與甲○臺灣銀行業於99年
    6月24日共同具狀聲請由甲○臺灣銀行承當訴訟，並經被告
    同意在案，揆諸前揭規定，與法核無不合，合先敘明。
貳、實體方面：
一、原告起訴主張：
  (一)上海甲○銀行於97年3月29日經行政院金融監督管理委員會
    97年3月13日金管銀(五)字第09700088250號函，核准概括承受
    中華商業銀行股份有限公司（下稱中華商銀）之資產、負債
    及營業（不含保留資產及保留負債），並已依金融機構合併
    法第18條規定，自97年3月29日起連續5日將債權讓與之通知
    ，公告於經濟日報，故中華商業銀行股份有限公司之權利義
    務由上海甲○銀行概括承受。
  (二)被告於94年3月31日與中華商銀成立現金卡信用貸款契約，
    約定於00000000000000號帳戶內以現金卡提款或轉帳循環使
    用動撥貸款額度新臺幣（下同）150萬元之現金，借款期間1
    年，期滿未為解約之表示，得以同一內容繼續延長1年，不
    另換約，其後每年屆至時亦同，每筆借款自借款日起，以37
    日為還款週期，依約定金額按期攤還本息，利息前3個月，
    按年息3%計付，嗣改按中華商銀基準利率加年息2.722%機動
    計算，遲延還本或付息時，除喪失期限利息外，利息按年息
    20%計付遲延利息。詎被告自97年3月26日後即未依約清償，
    依上開約定，其債務視為全部到期，尚欠1,499,370元，其
    中本金1,488,486元、利息10,884元未清償。
  (二)系爭現金卡信用貸款契約書上，被告簽名為真正：
    系爭現金卡信用貸款契約書上被告簽名與被告分別於華南商
    業銀行股份有限公司、合作金庫商業銀行屏東分行存款印鑑
    卡戶名簽名之書寫習慣相似，是系爭現金卡信用貸款契約書
    上，被告簽名為真正。
  (三)系爭借款並非冒名貸款：
    依臺灣臺北地方法院檢察署97年度偵字第13823號不起訴處
    分書所載，被告係與訴外人林永興「共赴」證人乙○○之代
    書事務所，當場簽訂多張向金融機構借貸之申請書，辦理貸
    款，故系爭150萬元借款並非冒名貸款。
  (四)系爭借款債權存在：
    系爭借款核撥前業經原告員工戊○○○戊○○○97年11月間
    離職）與被告本人對保無誤，且扣除開辦費45,000元後，已
    將1,455,000元匯入被告於中華商銀所開立之000-00-000000
    -0-00號帳戶內，由被告支領，，是系爭借款債權依法有效
    存在。
  (五)依現金卡信用貸款契約之法律關係，聲明：被告應給付原告
    1,499,370元，及其中1,488,486元，自97年3月27日起至清
    償日止，按年息20%計算之利息。
二、被告則以：
  (一)系爭借款債權不存在：
    被告並未與中華商銀簽訂現金卡信用貸款契約，原告所提出
    有關辦理現金卡之任何文件、資料，其上文字、署押、印文
    ，均非被告所為，原告亦未交付系爭現金卡及系爭借款與被
    告，被告亦未曾持有、使用系爭現金卡，系爭借款債權不存
    在。
  (二)被告遭詐騙集團冒名借款：
    另案詐騙集團以被告名義向訴外人中國信託商業銀行股份有
    限公司辦理借款，業經本院98年度簡上字第142號請求清償
    借款事件判決確定，認定中國信託銀行不能證明被告確有與
    其簽訂消費借貸契約及其確實將系爭借款交付被告之事實，
    而判決被告勝訴，可為本件之佐證。
  (三)被告於92年間結識訴外人即美樂家直銷商「林宜萱」，其邀
    被告加入直銷，並聲稱購買商品需檢附資料，被告乃依伊之
    要求交付扣繳憑單、身分證影印本，惟伊竟持被告之上開資
    料往中華商銀冒款本件借款，被告發現遭詐騙後，業向警方
    報案，嗣警方調口卡方知林永興就是林宜萱，林宜萱是假名
    。而訴外人林永興與銀行承辦人員勾結冒用被告名義貸款，
    已分別向下列銀行冒貸款項：中國信託商業銀行股份有限公
    司74萬元、大眾商業銀行股份有限公司70萬元、新竹國際商
    業銀行股份有限公司50萬元、遠東商業銀行股份有限公司80
    萬元、台新商業銀行股份有限公司50萬元、中華商銀150萬
    元、匯豐商業銀行股份有限公司39萬元，被告業已提出刑事
    告訴，由臺灣臺北地方法院檢察署以97年度偵字第13823號
    偵查中，林永興現遭通緝等語置辯。
  (四)並答辯聲明：原告之訴駁回。
三、兩造不爭執之事實：
    原告曾對林永興、乙○○提起刑事詐欺之告訴，林永興經臺
    灣臺北地方法院檢察署通緝，乙○○則經臺灣臺北地方法院
    檢察署檢察官以97年度偵字第13823號予以不起訴處分。亦
    有前述不起訴處分書及通緝書可證（見本院卷第93、90頁）
    。
四、原告主張被告於94年3月31日與中華商銀成立現金卡信用貸
    款契約，請求被告給付積欠之借款，被告則否認有與中華商
    銀成立系爭貸款契約。茲分述如下：
  (一)上海甲○銀行經行政院金融監督管理委員會於97年3月13日
    以金管銀(五)字第09700088250號函核准於97年3月29日概括承
    受中華商銀之資產、負債及營業（不含保留資產及保留負債
    ），此有前述行政院金融監督管理委員會函在卷可稽（見臺
    灣屏東地方法院97年度訴字第484號卷第10頁），上海甲○
    銀行並已依金融機構合併法第18條規定，自97年3月29日起
    連續5日將債權讓與之通知，公告於經濟日報（見臺灣屏東
    地方法院97年度訴字第484號卷第11頁），故中華商銀之權
    利義務由上海甲○銀行概括承受。
  (二)按「當事人主張有利於己之事實者，就其事實有舉證之責任
    。但法律別有規定，或依其情形顯失公平者，不在此限。」
    ，民事訴訟法第277條定有明文。又「原告對於自己主張之
    事實已盡證明之責後，被告對其主張，如抗辯其不實並提出
    反對之主張者，則被告對其反對之主張，亦應負證明之責，
    此為舉證責任分擔之原則。」，最高法院18年上字第2855號
    判例要旨可資參照。次按「稱消費借貸者，於當事人間必本
    於借貸之意思合致，而有移轉金錢或其他代替物之所有權於
    他方之行為，始得當之。是以消費借貸，因交付金錢之原因
    多端，除有金錢之交付外，尚須本於借貸之意思而為交付，
    方克成立。」，亦有最高法院98年度台上字第1045號判決要
    旨可資參照。準此，原告主張被告有向其前前手中華商銀借
    貸150萬元之事實，為被告所否認，自應由原告先就中華商
    銀與被告間有借貸合意及金錢交付之事實，負舉證責任，倘
    原告已為相當證明後，則被告就其抗辯之事實，亦應負證明
    之責。
  (三)原告主張：被告於94年3月31日與中華商銀成立現金卡信用
    貸款契約，約定於00000000000000號帳戶內以現金卡提款或
    轉帳循環使用動撥貸款額度150萬元之現金，借款期間1年，
    期滿未為解約之表示，得以同一內容繼續延長1年，不另換
    約，其後每年屆至時亦同，每筆借款自借款日起，以37日為
    還款週期，依約定金額按期攤還本息，利息前3個月，按年
    息3%計付，嗣改按中華商銀基準利率加年息2.722%機動計算
    ，遲延還本或付息時，除喪失期限利息外，利息按年息20%
    計付遲延利息。中華商銀隨即依約且扣除開辦費45,000元後
    ，已將1,455,000元匯入被告於中華商銀所開立之000000000
    00000號帳戶內，詎被告自97年3月26日後即未依約清償，依
    上開約定，其債務視為全部到期，尚欠1,499,370元，其中
    本金1,488,486元、利息10,884元未清償之情，經查：
  1.原告提出麥克現金卡申請書及其背面之信用貸款契約暨約定
    書（見本院卷第327頁）、被告之薪資單、國民身分證、全
    民健康保險卡、國民旅遊卡、各類所得扣繳暨免扣繳憑單、
    國民旅遊卡、存摺與銓敘部函均影本（分別見本院卷第262
    至273頁）、94年4月1日自00000000000000帳戶提領1,450,0
    00元之取款憑條（見本院卷第370頁）、還款交易明細查詢
    （見本院卷第260、261頁）、貸還款項目查詢（見前述屏東
    地院卷第8頁）為憑，而麥克現金卡申請書及其背面之信用
    貸款契約暨約定書上「丙○○」之簽名經本院送請法務部調
    查局鑑定結果為：麥克現金卡申請書背面之信用貸款契約暨
    約定書上2處「丙○○」簽名筆跡均編為甲1類筆跡、正面申
    請人欄「丙○○」簽名筆跡編為甲2類筆跡。丙○○庭寫筆
    跡原本4紙、合作金庫銀行印鑑卡原本1紙、華南商業銀行印
    鑑卡原本1紙、臺北市政府警察局94年上半年度簽到退簿原
    本1紙，其上丙○○簽名筆跡均編為乙類筆跡，鑑定結果為
    甲1類筆跡均與乙類筆跡筆畫特徵相似，研判可能出於同一
    人之手筆；甲2類筆跡與乙類筆跡筆畫特徵不同，此有法務
    部調查局99年4月9日調科貳字第09900121770號鑑定書可稽
    （見本院卷第228至230頁），而麥克現金卡申請書正面申請
    人欄「丙○○」簽名（甲2類），係同意關於個人資料處理
    等部分，至於背面之信用貸款契約暨約定書上2處「丙○○
    」簽名（甲1類），則是同意訂立前揭現金卡信用貸款契約
    以及將借貸款項匯入「丙○○」之中華商銀第000000000000
    00號帳戶內，再參諸被告於本件言詞辯論時曾坦承有書寫過
    前述申請書（見前開屏東地院卷第30頁），因此，綜上堪認
    麥克現金卡申請書背面之信用貸款契約暨約定書上2處「丙○○」簽名卻是被告所親簽，而原告復業已扣除開辦費45,0
    00元後，已將1,455,000元匯入被告於中華商銀所開立之000
    00000000000號帳戶，有前揭取款憑條及還款交易明細查詢
    可憑，從而，堪認中華商銀與被告間有借貸合意及金錢交付
    之事實。
  3.證人戊○○○本院具結證稱：伊於94年進入中華商銀任職，
    到97年3月改為上海匯豐銀行，到97年11月離職，本件麥克
    現金卡申請書及其背面信用貸款契約暨約定書上面有經辦及
    見證人的印章是伊所蓋，是伊所經手的，但因時隔很久，對
    被告沒有印象，但伊有蓋章之案件，均有與貸款人本人親自
    對保例如核對身分證正本等語（見本院卷第323、324頁）；
    以及證人乙○○於本院具結證稱：伊於92年開始到94年年底
    左右，在銀行代辦公司上班，被告是林永興介紹給伊的客人
    ，伊幫被告作銀行的信用貸款，是被告親自委託辦理的，應
    該是包括本件中華商銀之貸款在內，過程是被告填申請書，
    伊幫被告送到銀行，銀行行員會自己跟被告接洽，審核是否
    可以貸款，銀行認為可以的時候，會跟被告親自見面對保，
    銀行的款項一定匯款到貸款人的帳戶，不會給別人，被告的
    案子很正常，撥款也很順利，貸款之款項不會經過代辦公司
    ，代辦公司的報酬是貸款金額的8%還是10%，等被告收到銀
    行的錢時才會給，被告部分應該是林永興用匯款還是直接拿
    給伊的，林永興不是中華商銀或上海匯豐銀行的員工，銀行
    跟伊沒有勾結的事情存在等語（見本院卷第323、324頁），
    復有被告告訴證人乙○○涉詐欺罪嫌，經臺灣臺北地方法院
    為不起訴處分之處分書可參（見本院卷第93頁），益徵中華
    商銀與被告間有借貸合意及金錢交付之事實。
  4.又被告曾對訴外人林永興提出刑事詐欺告訴，其告訴內容亦
    提及被告受林永興詐欺而向中華商銀等金融機構辦理貸款，
    待金融機構撥款後，林永興卻捲款潛逃等語，此有通緝書可
    佐（見本院卷第38頁），亦足佐證當時被告與中華商銀間有
    借貸合意及金錢交付之事實。
五、綜上所述，堪認原告主張之事實為真實。從而，原告依據現
    金卡信用貸款契約之法律關係，請求被告給付1,499,370元
    ，及其中1,488,486元，自97年3月27日起至清償日止，按年
    息20%計算之利息，為有理由，應予准許。
六、因本案事證已臻明確，兩造其餘主張陳述及所提之證據，均
    毋庸再予審酌，附此敘明。
七、據上論斷：原告之訴為有理由，並依民事訴訟法第78條，判
    決如主文
中    華    民    國    99    年    7     月    30    日
                  民事第一庭    法  官  賴秀蘭
以上正本係照原本作成
如對本判決上訴，須於判決送達後20日內向本院提出上訴狀。如
委任律師提起上訴者，應一併繳納上訴審裁判費。
中    華    民    國    99    年    7     月    30    日
                                書記官  李佩芳

司法院資訊處製作；財團法人民間司法改革基金會備份。
